臺灣臺東地方法院刑事判決
110年度易字第193號
公  訴  人  臺灣臺東地方檢察署檢察官
被      告  甘淑慧





            賈驥  


上列被告因妨害名譽案件，經檢察官提起公訴（110年度偵字第9
35號），本院判決如下：
    主  文
甘淑慧、賈驥均無罪。
    理  由
一、公訴意旨略以：告訴人黃榮欽於民國110年1月29日9時至10
    時間某時許，使用手機在不特定多數人足以共見聞之「臉書
    」社群軟體「台東大小事（110年）」社團內，發表如附表
    編號1所示之貼文後。詎被告甘淑慧意圖散布於眾，基於加
    重誹謗之犯意，被告賈驥則基於公然侮辱之犯意，分別於前
    述時間，在上開貼文下方各自留有附表編號2、3所示之足以
    毀損黃榮欽名譽文字留言，貶損黃榮欽之社會人格評價。因
    認被告甘淑慧涉犯刑法第310條第2項之加重誹謗罪嫌；被告
    賈驥涉犯刑法第309條第1項之公然侮辱罪嫌等語。
二、按犯罪事實應依證據認定之，無證據不得認定犯罪事實；有
    罪之判決書應於理由內記載認定犯罪事實所憑之證據及其認
    定之理由。刑事訴訟法第154條第2項及第310條第1款分別定
    有明文。而犯罪事實之認定，係據以確定具體的刑罰權之基
    礎，自須經嚴格之證明，故其所憑之證據不僅應具有證據能
    力，且須經合法之調查程序，否則即不得作為有罪認定之依
    據。倘法院審理之結果，認為不能證明被告犯罪，而為無罪
    之諭知，即無前揭第154條第2項所謂「應依證據認定」之犯
    罪事實之存在。因此，同法第308條前段規定，無罪之判決
    書只須記載主文及理由。而其理由之論敘，僅須與卷存證據
    資料相符，且與經驗法則、論理法則無違即可，所使用之證
    據亦不以具有證據能力者為限，即使不具證據能力之傳聞證
    據，亦非不得資為彈劾證據使用。故無罪之判決書，就傳聞
    證據是否例外具有證據能力，本無須於理由內論敘說明（最
    高法院100年度台上字第2980號判決意旨參照）。是除法院
    係因認定檢察官所提出之證據無證據能力，而以卷存其餘有
    證據能力之證據，尚不能使法院達到有罪確信心證為理由，
    判決被告無罪外，其餘無罪之判決，無庸交代證據能力。查
    本件非因檢察官所提出之證據無證據能力，方諭知被告無罪
    ，則依上開說明自無須於理由內論敘說明相關傳聞證據是否
    例外具有證據能力，合先敘明。
三、按檢察官就被告犯罪事實，應負舉證責任，並指出證明之方
    法；犯罪事實應依證據認定之，無證據不得認定犯罪事實；
    不能證明被告犯罪者，應諭知無罪之判決，刑事訴訟法第16
    1條第1項、第154條第2項、第301條第1項分別定有明文。又
    事實之認定，應憑證據，如未能發現相當證據，或證據不足
    以證明，自不能以推測或擬制之方法，為裁判之基礎。且認
    定不利於被告之事實，須依積極證據，苟積極證據不足為不
    利於被告事實之認定時，即應為有利於被告之認定，更不必
    有何有利之證據；另刑事訴訟法上所謂認定犯罪事實之積極
    證據，係指適合於被告犯罪事實之認定之積極證據而言，雖
    不以直接證據為限，間接證據亦包括在內，然而無論直接或
    間接證據，其為訴訟上之證明，須於通常一般之人均不致有
    所懷疑，而得確信其為真實之程度者，始得據為有罪之認定
    ，倘其證明尚未達到此一程度，而有合理之懷疑存在，無從
    使事實審法院得有罪之確信時，即應由法院諭知被告無罪之
    判決（最高法院30年上字第816號、29年上字第3105號、40
    年台上字第86號、76年台上字第4986號判決先例意旨參照）
    。
四、檢察官認被告甘淑慧、賈驥分別涉犯加重誹謗罪嫌、公然侮
    辱罪嫌，無非係以被告甘淑慧、賈驥之供述、證人即告訴人
    黃榮欽之證述、附表所示之貼文及留言截圖等資料為其主要
    論據。訊據被告甘淑慧、賈驥均固坦承渠等於告訴人之附表
    編號1所示網路公開貼文中，回覆如附表編號2、3所示之文
    字留言等情，惟被告2人均否認有何加重誹謗及公然侮辱犯
    行，其中被告甘淑慧辯稱：我依據告訴人之臉書資料及留言
    內容認為告訴人可能是警察退休，覺得告訴人沒有必要因為
    這種事情為難自己的學弟，附表編號2之文字內容應係可受
    公評之事；被告賈驥則辯稱：我是依據告訴人之貼文及其他
    人回覆留言內言後，覺得很好笑，所以才留言評論如附表編
    號3所示之文字內容等語。
五、經查，被告甘淑慧、賈驥分別於110年1月29日9時許至10時
    間某時許，在告訴人於「台東大小事（110年）」臉書社團
    頁面所發表如附表編號1所示內容之貼文中留言回覆如附表
    編號2、3 所示之文字內容，且被告2人亦知悉上開臉書社團
    網頁、貼文及留言均具不特定人或特定多數人得以共見共聞
    之情形，業經被告2人於警詢、偵訊、本院準備程序時均供
    述在卷（警卷第2至3頁、第6頁，偵卷第93至99頁，本院卷
    第41至44頁），核與告訴人於警詢、偵訊之證述相符（警卷
    第9至10頁，偵卷第63至65頁），並有附表編號1至3所示之
    網路公開貼文及留言截圖各1份附卷可佐（偵卷第19頁、第2
    1頁、第29頁、第71頁），故此部分事實堪以認定。從而，
    本院所應審究者即為：卷內證據是否足以使本院形成被告2
    人所為附表編號2、3所示文字內容表示，就事實陳述部分無
    相當理由確信其為真實，另就意見表達部分非屬善意、適當
    評論之確信心證，分述如下：
(一)按言論自由為人民之基本權利，憲法第11條定有明文，國家
    應給予最大限度之維護，俾其實現自我、維護人性尊嚴、溝
    通意見、追求真理及監督各種政治或社會活動之功能得以發
    揮，司法院大法官釋字第509號解釋記之甚明。次按陳述事
    實與發表意見不同，陳述事實有真實與否之問題；發表意見
    則為主觀之價值判斷，無所謂真實與否之問題。在民主多元
    社會中，各種價值判斷皆應容許，不應有何者正確或何者錯
    誤而運用公權力加以鼓勵或禁制之現象，僅能經由言論之自
    由市場機制，使真理愈辯愈明而達去蕪存菁之效果。對於可
    受公評之事項，縱然以不留餘地或尖酸刻薄之語言文字予以
    批評，亦應認為仍受憲法之保障。蓋維護言論自由即所以促
    進政治民主及社會之健全發展，與個人名譽可能遭受之損失
    兩相衡量，顯然有較高之價值。若針對具體事實，依個人之
    價值判斷或行為評價，提出主觀之意見或評論，縱使尖酸刻
    薄，批評內容足令被批評者感到不快或影響其名譽，既不成
    立誹謗罪，更不在公然侮辱罪之處罰範圍。又言論中事實陳
    述與意見表達在概念上本屬流動，有時難期其涇渭分明。是
    若言論內容係以某項事實為基礎而評論，或發言過程中夾論
    夾敘，將事實敘述與評論混為一談時，即不能不考慮事實之
    真偽問題。亦即，此時不能將評論自事實抽離，而不論事實
    之真實與否，逕以「意見表達」粗俗不堪，論以公然侮辱。
    否則屬於事實陳述之言論因符合刑法第310條第3項之要件而
    不罰，基於該事實陳述而為之意見表達，反因所為用語損及
    名譽而受處罰，自非法理之平。從而，行為人發表言論如係
    基於一定之基礎事實而為意見陳述或評論，且行為人對於該
    基礎事實確有相當理由確信其為真實者，其意見陳述或評論
    又屬合理、適當（例如：發表意見目的並非專為人身攻擊、
    其評論內容與基礎事實密切相關等等），縱令其評論使被批
    評者感到不快或影響其名譽，亦應認受憲法之保障，而不應
    以公然侮辱或誹謗之刑責相繩。
(二)附表編號2之文字內容部分
　1.觀諸告訴人在「台東大小事（110年）」臉書社團內，發表
    附表編號1所示之網路公開貼文內容，係不同單位警察對於
    告訴人提告詐欺報案之處理情形、告訴人因上開處理經過所
    生主觀感受、警察不得拒絕受理民眾報案之意見表示等內容
    所為公開文字敘述表達，且該文字內容衡情可喚起一般民眾
    對於警察對於受理報案處理過程此一公共事務之瞭解與討論
    程度，難謂與公共利益毫無關係，應屬可受公評之事。另被
    告甘淑慧於上開公開貼文中回覆如附表編號2所示之文字留
    言內容，係對於可受公評之事提出評論，亦屬基於附表編號
    1所記載之事實為基礎而評論，倘若被告甘淑慧就該事實確
    有相當理由確信其為真實，且意見陳述或評論又屬合理、適
    當時，則其言論自應受憲法之保障，即難謂被告甘淑慧回覆
    上開文字留言有何真正惡意或貶損告訴人名譽之犯意與犯行
    ，尚無構成加重誹謗罪責。
  2.再觀諸被告甘淑慧之上開留言內容全文為「退休警察為了女
    老師去為難學弟」等內容，據被告甘淑慧於偵訊、本院準備
    程序、審理時分別供稱：我留言內「退休警察」是指告訴人
    ，因為我看告訴人臉書好友有好幾個都是警察，並稱呼告訴
    人為同學，加上告訴人亦有留言說他已經退休了，因此覺得
    告訴人是退休警察等語（偵卷第93至92頁，本院卷第39至40
    頁、第79頁），另佐以被告甘淑慧於本院審理時所提出告訴
    人臉書好友之留言及臉書個人簡介內容，不乏有「就讀臺灣
    警察專科學校行政警察學系」、「同學，生日快樂」、「曾
    在臺南市政府警察局工作」、警察卡通貼圖及身著員警制服
    合照等文字或圖像資訊內容（本院卷第87至101頁），客觀
    上可據以判斷告訴人有相當可能性擔任警察或與警界人士有
    一定之交誼，再衡以警界就受訓結業期別不同，有以學長（
    姐）、學弟（妹）互稱之慣習存在，堪認被告甘淑慧上開供
    述並非無據，亦有相當理由確信其所述「退休警察」、「學
    弟」等內容為真實；至於「為難」一詞僅指難以處置或讓人
    難堪之意思，未含不雅、輕衊、粗鄙之意，尚不足認係針對
    告訴人之人格或社會評價加以惡意詆毀貶損，未逾合理、適
    當評論範疇，不應以誹謗之刑責相繩。
  3.至於上開文字留言雖記載「女老師」等文字，然自告訴人於
    偵訊時提供貼文截圖之全部留言內容通篇觀察（偵卷第19至
    21、第29頁、第31頁），堪認當時附表編號1所示之網路公
    開貼文下回應留言話題係集中討論告訴人就其因詐欺案件向
    不同單位警察報案處理經過之感想，而被告甘淑慧回覆如附
    表編號2所示之文字內容，目的應係就上開可受公評之事提
    出意見陳述或評論，已如前述，是被告辯稱其發表之「女老
    師」等文字係筆誤等語，非屬無據，尚難僅憑「女老師」一
    語遽認被告甘淑慧即有誹謗告訴人之犯意。
(三)附表編號3之文字內容部分
　　被告賈驥雖於告訴人附表編號1所示之網路公開貼文，回覆
    附表編號3所示之文字內容，然觀諸被告賈驥之上開留言內
    容全文為「嗯，就是好色又愛錢」，而「好色」、「愛錢」
    雖具負面、醜化意味，但於社會通念上，尚非粗鄙不堪之字
    詞；又告訴人之附表編號1所示之網路公開貼文內容係與公
    共利益相關而可受公評之事，已如前述；再佐以被告賈驥於
    本院審理時供稱：我在告訴人之上開網路公開貼文上看到告
    訴人因詐欺報案，又加上被告甘淑慧及另一臉書用戶「林瑋
    婷」分別留言提到「女老師」、「假援交」、「假投資」等
    內容，就覺得告訴人被騙應該這些原因，所以我在全篇都看
    完後才留言「好色」及「愛錢」等語（本院卷第82至83頁）
    ，足見被告賈驥係根據其看完上開網路公開貼文及留言回覆
    之內容後，提出自己本於自身感受及是非就可受公評之事有
    所評論，而被告賈驥所為之言語，亦非毫無關聯之抽象謾罵
    ，縱使用字遣詞尖酸刻薄，足令告訴人感到不快或影響其名
    譽，然究其之言語並非毫無意義之謾罵，更非被告賈驥故意
    杜撰子虛烏有之事意圖貶損告訴人之名譽，仍與公然侮辱罪
    之抽象謾罵有間，自難遽以公然侮辱罪責相繩。
六、綜上所述，依檢察官所舉之證據，雖可證明被告2人有在告
    訴人所發表如附表編號1所示內容之網路公開貼文中留言回
    覆如附表編號2、3所示之文字內容，並足使不特定人或特定
    多數人得以共見共聞等情，然本案既無充分證據，足資證明
    上開文字內容係無相當理由確信其為真實之事實陳述，亦非
    善意、適當之意見表達，尚不足以使本院形成被告2人確有
    前揭公訴意旨所指之公然侮辱及加重誹謗犯行有罪嫌之確信
    心證，核屬不能證明被告2人犯罪，應諭知被告2人無罪之判
    決。
據上論斷，應依刑事訴訟法第301條第1項，判決如主文。
本案經檢察官羅佾德提起公訴；檢察官洪清秀到庭執行職務。
中　　華　　民　　國　　111 　年　　5 　　月　　20　　日
                  刑事第二庭  審判長法　官  蔡立群
　　　　　　　　　　　　　　　　　　法　官  李承桓
　　　　　　　　　　　　　　　　　　法　官  姚亞儒
以上正本證明與原本無異。
如不服本判決應於收受送達後20日內向本院提出上訴書狀，並應
敘述具體理由；其未敘述上訴理由者，應於上訴期間屆滿後20日
內向本院補提理由書（均須按他造當事人之人數附繕本）。「切
勿逕送上級法院」。告訴人對於本判決如有不服，請書具不服之
理由狀，請求檢察官上訴，其上訴期間之計算係以檢察官收受判
決正本之日期為準。　　　　　　　　　
                                    書記官  楊姿敏
中　　華　　民　　國　　111 　年　　5 　　月　　20　　日
附表
編號 貼文/留言內容 1 真實案例：本人因詐欺案，親自到台東分局，欲至臺東分局偵查隊報案，台東分局一樓臺東派出所，通知偵查佐張＊源（音譯）張偵查佐，態度惡劣，拒絕受理報案，還叫派出所受理就好，台東派出所員警，還刻意阻擋我，不讓我去偵查隊報案，執意要我在派出所報案，後來我跑到縣刑警大隊報案，刑大偵一隊馬上受理，而且服務態度良好，全隊認真負責，四個小時，幫我處理好，請台東市民以後不要被惡劣警察騙了，依照規定，警察不能拒絕受理報案，你想到那個單位報案是你的權益，警察人員不得拒絕。請台東市民不要讓你的權益睡著了。酸民者請掠過。 2 「退休警察為了女老師去為難學弟」 3 「嗯，就是好色又愛錢」